臺灣臺北地方法院民事判決
109年度訴字第6446號
原      告  許惠峰  
訴訟代理人  房彥輝律師
被      告  陳金龍  


訴訟代理人  劉仁閔律師
            林立律師  
            邱柏越律師
上列當事人間損害賠償等事件，本院於民國111年5月17日言詞辯
論終結，判決如下：
    主      文
原告之訴及假執行之聲請均駁回。
訴訟費用由原告負擔。 
    事實及理由
壹、程序部分
    按訴狀送達後，原告不得將原訴變更或追加他訴，但因請求
    之基礎事實同一、不甚礙被告之防禦及訴訟之終結者，不在
    此限，民事訴訟法第255條第1項第2款、第7款分別定有明文
    。查原告起訴時原聲明：㈠被告應給付原告100萬元，及自起
    訴狀繕本送達翌日起至清償日止，按年息5%計算之利息。㈡
    被告應依如附表二所示道歉聲明於〈華岡人護校正義聯盟〉及
    〈華護盟工作小組〉LINE群組向原告道歉。㈢願供擔保，請准
    宣告假執行（見本院卷一第9頁）。嗣於109年9月17日具狀
    將前開第2項聲明變更為：被告應於〈華岡人護校正義聯盟〉
    及〈華護盟工作小組〉 LINE群組刊登如附表三所示之澄清啟
    事（見本院卷二第249頁），核其聲明之基礎事實同一，亦
    不甚礙被告之防禦及訴訟之終結，依據前開說明，於法並無
    不合，應予准許。　　
貳、實體部分
一、原告起訴主張：
  ㈠財團法人中國文化大學（下稱文大）前董事即訴外人張鏡湖
    （已歿，下逕稱其名）察覺該校董事兼任推廣教育部前教育
    長、華岡興業基金會執行董事即訴外人張冠群（下逕稱其名
    ），於民國101年起藉職務之便，使文大推廣部與華岡興業
    基金會簽訂不平等契約，將教學所需人事、設備成本約定由
    文大推廣部承擔，華岡興業基金會則享有95%之學費利益，
    並透過該基金會名下之他公司，轉匯相關利益，淘空文大資
    產，遂向校友兼法學院院長之伊尋求協助，並委任伊處理相
    關事務，承辦案件以來，均按時向張鏡湖、文大董事會報告
    ，收取之費用亦未逾合理範圍；且伊任職文大推廣教育部教
    育長職務期間，為解決財務弊端，聘任具備財務管理專業之
    文大財金系副教授即文大創辦人張其昀之孫女、張鏡湖之女
    乙○○為財務顧問，改善推廣部財政狀況，本屬合理正當之決
    策。
  ㈡詎被告竟於民國108年7月10日，分別於多數人得共見共聞之
    「華岡人護校正義聯盟」、「華護盟工作小組」LINE群組（
    下稱系爭群組），發表如附表一編號1所示之言論謾罵伊，
    詆毀伊之名譽，經伊制止要求其向伊道歉，仍置之不理。被
    告非文大董事，亦位於文大擔任何職務，於108年7月8日文
    大第18屆第22次董事會開會前，擅闖張鏡湖辦公室，欲討論
    董事會議案，並自行將大門反鎖，限制行動不便之張鏡湖出
    入，經與會人員及文大公益監察人同意，敲門告知後偕同校
    警開門，被告明知上情，仍接續於上開群組，發表如附表一
    編號2所示之不實言論，指稱伊無故打擾被告與張鏡湖之會
    談，貶低伊之名譽及尊嚴，使群組成員對伊之品行產生疑慮
    ；及發表如附表一編號3所示之不實言論，指稱伊並無向董
    事會報告之職權，及違法聘任乙○○為推廣部顧問，讓其支領
    高薪，貶低伊之人格；及發表如附表一編號4所示之不實言
    論，指稱伊主導訴訟，謀取高額訴訟費用，謾罵伊濫行興訴
    ，嚴重侵害伊身為法學院院長及律師之社會名譽，致伊身心
    飽受折磨，精神受有痛苦，爰依民法第184條第1項前段、第
    195條第1項規定，請求被告給付新臺幣（下同）100萬元，
    並應於上開LINE群組發表如附表二所示道歉內容，以回復名
    譽。並聲明：㈠被告應給付原告100萬元，及自起訴狀繕本送
    達翌日起至清償日止，按年息5%計算之利息。㈡被告應於〈華
    岡人護校正義聯盟〉及〈華護盟工作小組〉 LINE群組刊登如附
    表三所示之澄清啟事。㈢願供擔保，請准宣告假執行。
二、被告則以：伊為文大校友，曾任文大講師、教務處秘書、研
    究生業務組主任，現為華岡人護校正義聯盟之總召人，藉校
    友力量，發揮監督、協助母校永續向上發展之目的，針對原
    告時任文大董事會法律顧問期間，受委任處理文大大量訴訟
    案件情況、結果，致文大支出費用之言論，已於事前向文大
    董事會查證確認，對其提出之質問均屬合理，並無不法情事
    ；且原告兼任文大推廣部教育長期間，違法解聘員工、聘任
    乙○○擔任財務顧問，及列席董事會並主導會議進程等情，均
    屬真實，與私立學校法施行細則第26條、第29條相違，伊係
    基於維護文化大學利益，而提出言論；伊於108年7月7日，
    曾與張鏡湖商討推廣教育部之爭議，張鏡湖表示關於推廣教
    育部之爭議及預算，有暫緩之必要，並批示暫緩開會及取消
    隔日會議。然108年7月8日仍照常舉行會議，伊遂與張鏡湖
    於董事會開會前再次進行討論，然於該私人會議期間遭原告
    打斷會談，經董事長同意鎖門並請出原告後，原告竟找人將
    辦公室門鎖撬開，二度打斷兩人之談會，伊於系爭群組就前
    述經過所為描述，均出於客觀事實；又伊於系爭群組發表如
    附表一編號1所示之言論，用詞縱使原告不快，惟此僅屬被
    告依其個人意見所為之主觀意見表達，並無事實真偽問題，
    難認原告社會上評價因而受有貶損，伊於系爭群組發表如附
    表一所示之言論，均有客觀事證為據，非任意對外公告或惡
    意指摘，且上開事項均與文大經營運作相關，係屬合理範圍
    之評論，並無侵害原告之名譽等語，資為抗辯。並聲明：㈠
    原告之訴駁回。㈡如受不利判決，願供擔保請准宣告免為假
    執行。
三、本院之判斷：
    原告主張被告在「華岡人護校正義聯盟」、「華護盟工作小
    組」LINE群組，發表如附表一編號1至3所示之言論，侵害原
    告名譽權權利，請求被告賠償損害、回復原告名譽之適當處
    分等情，惟為被告所否認，並以前揭情詞置辯，經查：
  ㈠按因故意或過失，不法侵害他人之權利者，負損害賠償責任
    ；不法侵害他人之身體、健康、名譽、自由、信用、隱私、
    貞操，或不法侵害其他人格法益而情節重大者，被害人雖非
    財產上之損害，亦得請求賠償相當之金額，其名譽被侵害者
    ，並得請求回復名譽之適當處分，民法第184條第1項前段、
    第195條第1項定有明文。又言論可分為事實陳述與意見表達
    ，二者本未盡相同，前者具有可證明性，後者乃行為人表示
    自己之見解或立場，屬主觀價值判斷之範疇，無所謂真實與
    否，在民主多元社會，對於可受公評之事，即使施以尖酸刻
    薄之評論，固仍受憲法之保障，惟事實陳述本身涉及真實與
    否之問題，倘行為人就事實陳述之相當真實性，未盡合理查
    證之義務，依其所提證據資料，在客觀上不足認其有相當理
    由確信為真實者，該不實之言論，即足以貶損他人之社會評
    價而侵害他人之名譽，於此情形，縱令所述事實係出於其疑
    慮或推論，亦難謂有阻卻違法之事由，並應就其因故意或過
    失不法侵害他人之名譽，負侵權行為之損害賠償責任；而事
    實陳述本身涉及真實與否，雖其與言論表達在概念上偶有流
    動，有時難期涇渭分明，若言論係以某項事實為基礎，或發
    言過程中夾論夾敘，將事實敘述與評論混為一談，在評價言
    論自由與保障個人名譽權之考量上，仍應考慮事實之真偽，
    倘行為人所述事實足以貶損他人之社會評價而侵害他人名譽
    ，而行為人又未能證明所陳述事實為真，縱令所述事實係轉
    述他人之陳述，如明知他人轉述之事實為虛偽或未經相當查
    證即公然轉述該虛偽之事實，而構成故意或過失侵害他人之
    名譽，仍應負侵權行為損害賠償責任。末按當事人主張有利
    於己之事實者，就其事實有舉證之責任，民事訴訟法第277
    條前段定有明文。又民事訴訟如係由原告主張權利者，應先
    由原告負舉證之責，若原告先不能舉證，以證實自己主張之
    事實為真實，則被告就其抗辯事實即令不能舉證，或其所舉
    證據尚有疵累，亦應駁回原告之請求（最高法院17年上字第
    917號判例意旨可資參照）。準此，本件原告主張被告侵害
    其名譽權，依侵權行為之法律關係請求，自應就被告附表一
    所示言論有不法侵害行為暨原告名譽確受有損害以及被告不
    法侵權行為與原告所受損害間有何相當因果關係等節均詳為
    舉證，以實其說。茲就被告應否就附表一所示之言論負侵權
    行為損害賠償責任，判斷如下：
  ⒈本件被告有於「華岡人護校正義聯盟」、「華護盟工作小組
    」LINE群組，發表如附表一編號1至3所示之言論等情，有該
    等群組內留言之翻拍列印結果等件在卷可憑（見本院卷㈠第3
    7至125頁），並為被告所不爭執，固堪認定。又觀附表一編
    號1所示內容之言論「邪永遠勝不了正」、「正義永遠戰勝
    邪惡」、「天理昭彰」、「天地不容」、「玩法弄權者必遭
    天譴」、「夜路走多一定碰到鬼」，實係主觀價值評斷之意
    見表達，依一般社會通念固具有貶低意味而致原告在社會上
    評價貶損，惟查，上開言論內容雖有負面用語及評價，因而
    使原告感到不悅，然此僅為被告對原告之主觀評論，尚難認
    定屬無故謾罵、侮辱，縱被告所為之上開言語有傷及原告主
    觀上之情感，然客觀上尚不足以造成原告之人格尊嚴受損，
    難認已侵害原告之人格法益。況該等言論無非係針對原告任
    職文化大學法學院院長、推廣教育部教育長、董事會法律顧
    問過程中諸多作為所為之評斷與批判，而大學教育之事務推
    動、安排與公共利益相關，應認個人名譽對言論自由應為較
    高程度之退讓等節，且原告任職文化大學法學院院長、推廣
    教育部教育長及董事會法律顧問等職，其就該等職務之執行
    或任職期間之言行舉止，應屬可受社會大眾公評之事，尚難
    認有不法侵害名譽權之情形，是被告抗辯如附表一編號1所
    示言論係就可受公評之事善意發表言論，應不具違法性等語
    ，亦非無據。
　⒉再者，文化大學董事會成員己○、庚○○、張鏡湖、金榮華、張
    冠群、袁興夏於108年7月23日發出聲明，針對文化大學推廣
    教育部部分員工與高教工會幹部前往教育部抗議、陳情渠等
    遭受違法解雇一事，聲明該校推廣教育部之教育長丙○○大量
    解雇推廣部員工爭議一事將責成校長調查，及該校有董事兼
    任推廣部顧問乙○○，有違私立學校法第81條董事利益迴避規
    範一事，絕不會徇私護短，將責成校長慎重適法處理等語，
    有該聲明稿、相關新聞電子報、教育部108年10月15日臺教
    高㈢0000000000號指正文大董事會函文、臺灣士林地方法院1
    08年度重勞訴字第23號民事判決在卷可憑（見本院卷㈠第535
    至537頁、第295至315頁、第463至465頁、第471至479頁）
    ，堪認文化大學於108年間因上開爭議致社會非議，而該聲
    明書所指董事兼任推廣部教育長一事，即為原告，足認被告
    所稱因原告行為造成推廣部的風暴，讓校譽受損等語，亦非
    無據。況文化大學之校務經營，自其前董事長張鏡湖與其前
    配偶穆閩珠爭奪該校校務主導權以來，即紛爭不斷，嗣後並
    發生董事會選舉出之校長遲未經董事長張鏡湖報教育部核定
    一事，而張鏡湖於108年11月間去世後迄今，文化大學董事
    會均無法選任新任董事長，復有108年間文化大學推廣教育
    部員工抗議解雇之事，則文化大學之校務經營發生重大危機
    所為言論，自應放在此脈絡情境下解讀。綜合前開論述，本
    院認被告所為言論，足認為其有相當理由確信其為真實，且
    尚屬對於私立大學應正派經營之可受公評之事，所為之善意
    言論，難認有何侵害原告名譽。
　⒊又關於附表一編號2、3所示內容之言論，係在具體描述於108
    年7月8日文大董事會召開前，前文大董事會董事長張鏡湖與
    被告在辦公室內確曾有鎖門，而後續原告請秘書找來警衛開
    啟門鎖等過程亦經證人乙○○、甲○○、丁○○、庚○○、己○等人
    到庭證述綦詳（見本院卷㈡第85至113頁），並有張鏡湖之手
    寫便簽影本附卷可佐（見本院卷㈠第531頁），足認被告本於
    自身參與上述歷程之經驗，為附表一編號2、3所示之言論，
    均有所本，並針對該次董事會召開過程所為之評論，並非單
    純為事實陳述，而屬意見表達，尚難遽認被告言論具有主觀
    或客觀之惡意。
　⒋另原告確有擔任文大或張鏡湖擔任告訴代理人或訴訟代理人
    提出相關民刑事訴訟，後續甚為此而召開董事會討論是否支
    付原告該等訴訟費用等情，此為兩造所不爭執，並有相關董
    事會會議記錄、保全程序之裁定、不起訴處分書、網路電子
    新聞在卷可佐（見本院卷㈠第185至196頁、第197至244頁、
    第253至293頁），是被告發表附表一編號4所示之言論內容
    ，涉及原告部分之事實陳述，並非被告憑空杜撰，至「所有
    數十個訴訟案，幾乎全部敗訴，又花了鉅額律師費用，全入
    丙○○所屬的龐波律師事務所」，亦有臺灣士林地方檢察署檢
    察官108年度偵字第26268、28644、28645號、109年度偵字
    第24808號不起訴處分書可佐，則被告就該等原告擔任告訴
    代理人提出刑事告訴後之結果表達評論，亦難認係有侵權之
    舉。
　㈡從而，依被告發表上開言論之經過及其言論內容觀之，被告
    系爭言論僅為其主觀之價值判斷所發表之看法、評論，其用
    語亦非僅單純抽象謾罵、情緒性之人身攻擊等刻意詆毀原告
    名譽之言論，自難認被告係以對原告個人之人格漫加指摘或
    貶損為目的而惡意發表上開言論，且閱讀者客觀上亦不致因
    被告就有關原告之觀感所為上開表達與評論，而產生對於原
    告之社會客觀評價受影響之結果，縱使被告用字遣詞足令原
    告感到不悅難忍，亦僅屬其個人主觀之感受，尚不能逕論於
    客觀上已生貶損其社會評價之結果，自難認上揭內容有使原
    告之名譽受損害之事實。揆諸首開說明，被告此言論仍應受
    憲法言論自由所保障，是被告就此尚難謂有不法侵害原告權
    利之行為。
四、綜上所述，原告依民法第184條第1項前段、第195條第1項規
    定，請求被告應給付原告100萬元，及自起訴狀繕本送達之
    翌日起至清償日止，按年息5%計算之利息；及應於〈華岡人
    護校正義聯盟〉及〈華護盟工作小組〉 LINE群組刊登如附表三
    所示之澄清啟事，為無理由，均應予駁回。又原告既受敗訴
    之判決，其假執行之聲請亦失所依據，應併予駁回。
五、本件事證已臻明確，至於未論述之爭點、兩造其餘之攻擊防
    禦方法或未經援用之證據，經本院詳予斟酌後，認為均不足
    以影響判決之結果，自無逐一論駁之必要，併此敘明。
六、據上論結，原告之訴為無理由，依民事訴訟法第78條判決如
    主文。
中　　華　　民　　國　　111 　年　　6　　月　　 7  　 日
                  民事第八庭    法　官 王秀慧
以上正本係照原本作成。
如對本判決上訴，須於判決送達後20日內向本院提出上訴狀。如
委任律師提起上訴者，應一併繳納上訴審裁判費。
中　　華　　民　　國　　111 　年　　6 　　月　　7 　　日
                                書記官  何明芝
附表一
編號 原告指摘致其名譽權受損之言論 言論內容 1 邪惡、走夜路、玩法弄權 丙○○！我忠告你，邪永遠勝不了正！   正義永遠戰勝邪惡！   丙○○！天理昭彰！天地不容。請記住！   玩法弄權者必遭天譴！   夜路走多一定碰到鬼！ 2 你竟然找工友來開門，結果又被董事長趕出去、惡人 你居然膽敢阻擋我見張鏡湖董事長？   丙○○：你於本7月8日在文大董事長辦公室近十點突然衝進不禮貌的打攪我與張董事長的會談，董事長即時請你出去，並叫我把門關上。你竟然找工友來開門，結果又被董事長趕出去。事實如此，你惡人先告狀，身為律師，怎可如此汙蔑董事長或霸凌董事長！我們有證人。請你查照。 3 ⑴你只是推廣部教育長，憑什麼向董事會報告、越權擅專、師心自用，玩手段 ⑵校譽受損、綁架乙○○、拍馬奉承、可恥  是我上鎖的。沒錯。我不想讓你影響我與董事長的談話。我是控訴你的師心自用，玩手段，造成推廣部的風暴，讓校譽受損。最終你找鎖匠開門，我請魏董事進到董事長辦公室，向董事報告你擅專，又有利益衝突，不適任律顧問之職。你只是推廣部教育長，憑什麼向董事會報告？只有校長有資格報告，你越權擅專。當天你還強行用麥克風報告，被董事制止，你忘了嗎？   你身為護校聯盟秘書長，居然師心自用，綁架乙○○，同時讓乙○○違法擔任推廣部顧問，支領兼職薪資每月8萬元，拍馬奉承，無以復加，可恥至極。 4 查了超過一年，沒有任何證據？所有數十個訴訟案，幾乎全部敗訴、濫行興訴、鉅額訴訟費 丙○○為龐波律師事務所律師，又為董事會法律顧問，又為法學院院長、法律系、所主任，我們護校成功後，又去擔任推廣部教育長。坐領高薪，分身乏術，而造成今天推廣部的重大爭議，值此招生之際，影響招生及校譽至鉅。我必須跳出來告訴大家真象。發出正義之聲，擊鼓而攻之！   所謂淘空案，必須查明真象，對全體校友交代。唯查了超過一年，沒有任何證據？所有數十個訴訟案，幾乎全部敗訴，又花了鉅額律師費用，全入丙○○所屬的龐波律師事務所。   濫行興訴就是你最大的本領。奉陪到底。母校居然高達70件訴訟案，支付鉅額訴訟費，全是由你主導。我如果是被嚇大的，就不會跳出來護校。 
附表二
道歉聲明 本人戊○○未經查證，於民國108年7月10日在本群組中謾罵及散佈關於丙○○先生之不實訊息，造成丙○○先生名譽極大之損害，本人謹此致上萬分之歉意，並保證日後絕不再有任何不實言論侵害丙○○先生名譽之行為，特此公開道歉。 
附表三
澄清啟事 本人戊○○未經查證，於民國108年7月10日在本群組中謾罵及散佈關於丙○○先生之不實訊息，造成丙○○先生名譽極大之損害，特發布此一啟事，正式予以澄清。